臺北高等行政法院判決　　　　　　　　　　　　　　　九十年度訴字第五八○○號
　　　　　　　　　　　　　　　.
　　原　　　告　財團法人工業技術研究院
　　代　表　人　甲○○董事長.
　　訴訟代理人　丙○○
　　　　　　　　丁○
　　訴訟代理人　乙○○律師（兼送達代收人）
　　被　　　告　經濟部智慧財產局
　　代　表　人　陳明邦（局長）
　　訴訟代理人　戊○○
右當事人間因發明專利申請事件，原告不服經濟部中華民國九十年八月十六日經（九
○）訴字第○九○○六三一九○六○號訴願決定，提起行政訴訟，本院判決如左：
　　主  文
訴願決定及原處分均撤銷。
被告對原告「半固態金屬射出成形之方法與裝置」發明專利申請案，應依本判決之法
律見解另為處分。
原告其餘之訴駁回。
訴訟費用由原告負擔二分之一，其餘由被告負擔。
　　事  實
一、事實概要：
    原告於民國八十六年七月十七日以「半固態金屬射出成形之方法與裝置」向被告
    前身即中央標準局（八十八年一月二十六日改制為經濟部智慧財產局）申請發明
    專利，經被告編為第00000000號予以審查，不予專利。原告不服，申請
    再審查，被告仍為不予專利之處分，原告仍不服，提起訴願，亦遭決定駁回，遂
    向本院提起行政訴訟。
二、兩造聲明：
　(一)原告聲明：
    1.訴願決定及原處分均撤銷。
    2.被告對系爭「半固態金屬射出成形之方法與裝置」申請案應准予專利。
    3.訴訟費用由被告負擔。
　(二)被告聲明求為判決：
    1.駁回原告之訴。
    2.訴訟費用由原告負擔。
三、兩造之爭點：系爭「半固態金屬射出成形之方法與裝置」發明專利案，是否有違
    專利法第二十條第二項之規定而不符發明專利要件？
　(一)原告主張之理由：
    1.本案在發明背景有說明習知相關的專利，包括美國專利第0000000、0
      000000、0000000、0000000、0000000、000
      0000號及日本專利公開第一─一七○五六五、一─一七八三四五、一─一
      九二四四七號等九件均為與本案相關之半固態金屬射出成形之裝置，本案即在
      解決上述九項專利之問題，本案主要係將第一階段過熱之液態金屬材料，經由
      第二階段包含強速冷卻與快速擾動之黏漿成形製程，產生一種晶粒細緻之半固
      態漿體材料，再經由第三階段在穩定的溫度控制下，以螺桿持續剪切攪動，使
      該半固態漿體材料中的固體晶粒維持在一固液共存區間，並且能均勻分離，然
      後計量射入模穴，在模穴中固化成工件，且在初審報告所引証之公告號一五三
      五二八號「金屬合金之注射成型的方法與裝置」，即前述本案專利說明書所提
      起美國專利第0000000號，二者為不相同之專利，並於再審查先行核駁
      通知書並無反駁再審查理由，反而引証了二篇與本案相差甚多的文章，一件為
      金屬粉末射出，另一件為有關攪拌裝置，均與本案半固態金屬射成型之方法與
      裝置完全不相干，如申復說明書所述，要求面詢，被告未安排面詢，再審查對
      專利申復說明書之理由均未審查，且本案有二十四項申請專利範圍，亦均未予
      審查，訴願決定書之理由亦與被告之審查理由相同，對原告所述內容均未予審
      查，且要求第三者鑑定，亦未採納作公正之審理，顯有違反專利法第十九條及
      二十條之規定，另本案審查時間長達四年一個月，並查詢審查進度及通知「申
      請面詢」時間，被告均未處理，且在審查時間長達四年一個月，審查委員均無
      法檢索到本案相同之專利，即更加証明本案符合專利法第十九條、第二十條之
      規定，應核准本案專利。
    2.被告以系爭案與習用金屬粉末或半固態金屬射出製程非常類似，均是將原料於
      射出裝置中加熱熔化或呈半固態狀，惟本案金屬原料係在過熱液態金屬產生器
      加熱成液體，然後在半固態漿體產生器成半固態狀進入射出器，並非在射出器
      加熱熔化，本案與引證一（半固態金屬射出）及引證資料一（金屬粉末射出）
      及引證資料二（半固態漿體產生器）之構造比較，可知引證一及引證資料一，
      二均無過熱液態金屬產生器產生金屬液態物質。被告認系爭案僅係等效元件之
      置換，功效並未高於引證案記載之習用技術，然引證一及引證資料一缺少本案
      過熱液態金屬產生器及半固態漿體產生器，引證資料二缺少本案過熱液態金屬
      產生器、射出器及模具，均缺少本案主要元件二個以上，不能稱為等效元件之
      置換，且依照專利法或專利審查基準發明專利三要件，產業上利用性、新穎性
      、進步性，並非有均等原則之規定，僅有在專利侵害鑑定基準才有均等原則之
      適用。依照八十三年一月二十一日新專利法規定發明專利進步性之規定，為發
      明係運用申請前既有之技術或知識，而為熟習該項技術者所能輕易完成者，即
      不具有進步性，已將未能增進功效刪除。依照專利審查基準規定，准予將二件
      或二件以上不同文獻組合有顯然的進步即非屬輕易完成，另規定如在技術上有
      微小的改進，得視為具有「顯然的進步」，另在發明之進步性判斷「組合發明
      」，係指將複數個既有之構成要件組合而成之發明而言，如有顯然的進步，即
      非熟習該項技術者所能輕易完成。而本案即屬組合發明，不僅在半固態漿體產
      生器所產生材料性質較佳，且依「輕金屬特刊」鎂合金成型技術之發展趨勢中
      表一可知，本案使用流變射出成型之生產週期三十秒，較習知使用觸變射出成
      型之生產週期六十秒速度快一倍，已屬有很大的改進，具有顯然的進步，即非
      熟習該項技術者所能輕易完成，自具有進步性。
　　3.被告在初審與再審理由中對申請專利範圍第一項獨立項成形方法及第十一項獨
　　　立項之裝置均未審查。另被告稱保護氣體為習知技術，然原告於再審查時提申
　　　復說明書時，已將申請專利範園中有關保護氣體及攪拌裝置相關項目刪除，將
　　　二十四項申請專利範園刪除成二十項，而被告及原訴願決定機關均未加以審查
　　　。另本案已獲得日本及中國大陸專利並技術移轉國內五家廠商，證明本案之技
　　　術已獲國內外認同，被告就此亦未考量。
　(二)被告主張之理由：
　　原告稱初審報告、再審查審定書對申復說明書之理由均未審查，且引證案之內容
　　多與本案相差甚遠云云，然事實上初審及再審查審定書均係針對申復理由進行詳
　　細審查，並參酌必要及相關之引證資料後方據以審定者，此諸如系爭案係先於一
    液態產生器熔化金屬，再將此熔化金屬於半固態產生器中形成半固態狀，最後再
    由射出裝置射出模穴成型；由初審及再審查審定書之引證案中可知，系爭案與習
    用金屬粉末或半固態金屬射出製程非常類似，此等製程均是將原料於射出裝置中
    加熱熔化或呈半固態狀後，再經噴嘴射入模穴成型，本案與此等引證案之技術手
    段非常相似；另初審之引證案係將材料加熱至半固態狀，並以剪切手段抑制樹枝
    狀晶的生長，而系爭案以降溫方式使材料由液態狀形成半固態狀，兩者最終都是
    形成半固態狀，方式雖異但功效相同；又系爭案之「半固態漿體產生器」裝置與
    「金屬液態產生器」裝置與再審查審定書之引證資料比較可知，其皆能形成半固
    態漿體及產生金屬液態物質，故系爭案僅係等效元件之置換，功效並未高於引證
    案記載之習用技術者，故起訴理由應不足採。
　　理  由
一、原告於八十六年七月十七日以「半固態金屬射出成形之方法與裝置」向被告前身
    即中央標準局申請發明專利，經被告編為第00000000號予以審查，不予
    專利。原告不服，申請再審查，被告仍為不予專利之處分，原告仍不服，提起訴
    願，亦遭決定駁回之事實，有發明專利申請書、被告八十七年三月二十五日台專
    （七）○五○五六字第一○九二一七號專利審查書、被告九十年二月二十七日（
    九○）智專三（三）○五○一八字第○九○八七○○○四○八號再審查核駁審定
    書及經濟部九十年八月十六日經（九○）訴字第○九○○六三一九○六○號訴願
    決定書在卷可憑，堪信為真實。本件之爭點應為系爭案之申請，是否有違專利法
    第二十條第二項之規定而不符發明專利要件？
二、按凡可供產業上利用之發明，無下列情事之一者，得依本法申請取得發明專利：
    一、申請前已見於刊物或已公開使用者。但因研究、實驗而發表或使用，於發表
    或使用之日起六個月內申請專利者，不在此限。二、申請前已陳列於展覽會者。
    但陳列於政府主辦或認可之展覽會，於展覽之日起六個月內申請專利者，不在此
    限。發明係運用申請前既有之技術或知識，而為熟習該項技術者所能輕易完成時
    ，雖無前項所列情事，仍不得依本法申請取得發明專利。專利法第二十條第一項
    、第二項定有明文。系爭專利申請範圍依卷附專利說明書之記載為：
   1.一種半固態金屬射出成形之方法，其包括下列之步驟：
     Ａ、產生一過熱液態金屬，並且以一保護氣體保護該過熱液態金屬；
　　 Ｂ、提供一剪力剪切該過熱液態金屬，並且在此剪切過程中快速冷卻讓過熱液態
     　  金屬至其固液共存區間形成一種半固態漿體，然後送出該半固態漿體；
　　 Ｃ、提供一裝置容納前述之半固態漿體，並且維持該半固態漿體之均溫攪拌於其
         固液共存區間；
     Ｄ、利用射出器將前述之半固態漿體射出至一模具，形成該半固態材料鑄件。
   2.如申請專利範圍第１項所述半固態金屬射出成形之方法，其中的保護氣體係為氮
     氣、氬氣或六氟化硫。
   3.如申請專利範圍第１項所述半固態金屬射出成形之方法，其中係利用一快速攪動
     的攪拌裝置，剪切該冷卻至固液共存區間之金屬。
   4.如申請專利範圍第３項所述半固態金屬射出成形之方法，其中攪拌裝置係為利用
     螺旋槳、螺桿或是電磁攪拌等方式之中的任一種。
   5.如申請專利範圍第１項所述半固態金屬射出成形之方法，其中的半固態漿體係將
     該過熱液態金屬引入一中空管體之內部，藉由對該金屬快速冷卻並施加剪切而形
     成該半固態漿體。
   6.如申請專利範圍第５項所述半固態金屬射出成形之方法，其中的快速冷卻係利用
     一加熱元件以及一冷卻元件完成，其中該加熱元件係為一電熱線圈或感應加熱器
     ，讓冷卻元件係為一內部有冷卻流體流動的冷卻管。
   7.如申請專利範圍第１項所述半固態金屬射出成形之方法，其中容納該半固態漿體
     之裝置，係為一射出器。
   8.如申請專利範圍７項所述半固態金屬射出成形之方法，其中的射出器包括有一中
     空管，一在該中空管之軸心旋轉的螺桿，以及圍繞於該中空管的加熱元件、冷卻
     元件與絕緣保溫器。
   9.如申請專利範圍第８項所述半固態金屬射出成形之方法，其中的加熱元件係為一
     電熱線圈或感應加熱器，該冷卻元件係為一內部有冷卻流體流動的冷卻管。
   10.如申請專利範圍第６或９項所述半固態金屬射出成形之方法，其中之冷卻流體係
     為水、空氣、低溫氣體或是熱傳液體。
   11.一種半固態金屬射出成形之裝置，包括有：一過熱液態金屬產生器，用以熔融金
     屬材料而形成一種過熱之液態狀，然後將該過熱之液態金屬送出該過熱液態金屬
     產生器；一半固態漿體產生器，係與該過熱液態金屬產生器啣接，用以承接前述
     送出的過熱液態金屬，並且將之強速冷卻以及作快速攪拌，形成一種晶粒細緻的
     半固態漿體；一射出器，係與該半固態漿體產生器之半固態漿體出口啣接，其具
     有溫度微調功能，用以將前述之半固態漿體維持在一固液共存區間並且計量射出
     ；一模具，係用以承接前述射出器所射出的半固態漿體，經固化成鑄件。
   12.如申請專利範圍第項所述一種半固態金屬射出成形之裝置，其中設有一保護氣
     體供應器，用以提供一保護氣體保護該過熱液態金屬之保護，以防止該過熱液態
     金屬氧化。
   13.如申請專利範圍第項所述一種半固態金屬射出成形之裝置，其中的保護氣體係
 　  為氮氣、氫氣或六氟化硫。
   14.如申請專利範圍第項所述一種半固態金屬射出成形之裝置，其中該半固態漿體
     產生器，係包括有：一中空的管體，該管體具有一與前述之過熱液態金屬產生器
     啣接的液體入口，以及送出該半固態漿體的出口；用以控制該管體之溫度的溫度
     控制機構，致使該過熱液態金屬快速的降低至固液共存區間，而形成一種半固態
     漿體；一用以快速攪動該半固態金屬的攪拌裝置，用以在該過熱液態金屬逐漸凝
     固的過程中產生一剪力，將其形成的樹枝狀組織打斷，以獲得晶粒細緻的半固態
     漿體。
   15.如申請專利範圍第項所述一種半固態金屬射出成形之裝置，其中的溫度控制機
     構係由一圍繞於該管體之外圍的加熱元件、冷卻元件以及絕緣保溫器所組成。
   16.如申請專利範圍第項所述一種半固態金屬射出成形之裝置，其中加熱元件係可
     以是電熱線圈或感應加熱器，而該冷卻元件則可以使用內部有冷卻流體流動的冷
     卻管來達成。
   17.如申請專利範圍第項所述一種半固態金屬射出成形之裝置，其中的冷卻流體係
     為水、氣體、熱傳液或是其他具有相同特性的流體。
   18.如申請專利範圍第項所述一種半固態金屬射出成形之裝置，其中的攪拌裝置係
     為螺旋槳、螺桿或是電磁攪拌等方式之中的任一種。
   19.如申請專利範圍第項所述一種半固態金屬射出成形之裝置，其中的射出器包括
     有：一中空管用以暫存該半固態漿體，而在該中空管的另一端則設有一噴嘴，用
     以將半固態漿體注入該模具；一用以控制該中空管之溫度的溫度控制機構，其具
     有一圍繞於該中空管之外圍的加熱元件、冷卻元件以及絕緣保溫器；一用以將該
     半固態漿體注射入該模具的射出手段。
   20.如申請專利範圍第項所述一種半固態金屬射出成形之裝置，其中噴嘴之末端最
　   好略微向上傾斜一角度。
   如申請專利範圍第項所述一種半固態金屬射出成形之裝置，其中的加熱元件係
     可以是電熱線圈或感應加熱器，而該冷卻元件則可以使用內部有冷卻流體流動的
     冷卻管來達成。
   如申請專利範圍第項所述一種半固態金屬射出成形之裝置，其中的冷卻流體係
     為水、氣體、熱傳液或是其他具有相同特性的流體。
   如申請專利範圍第項所述一種半固態金屬射出成形之裝置，其中的射出手段係
     利用一螺桿將半固態漿體注入該模具內。
   如申請專利範圍第項所述一種半固態金屬射出成形之裝置，其中還設有一夾模
     單元，用以控制該模具之開閉模動作。
三、被告認系爭案係運用申請前既有技術，而為熟習該項技術者所能輕易完成，係以
    系爭案與初審附件一之金屬粉末射出成形製程（下稱引證資料一）之製程非常類
    似。又半固態漿體產生器及通入保護性氣體的技術手段，亦於再審查案核駁理由
    先行通知書之附件二引證案中敘明，故系爭案主要特徵之金屬液產生器、半固態
    漿體產生器、射出器等裝置均已見於前述之引證案，其所運用之基本原理相同，
    系爭案不具進步性，因而否准本件專利之申請。
四、經查，依引證資料一金屬粉末射出成形製程之資料顯示，金屬射出成形的程序為
    (一)混練(二)造粒(三)成形(四)脫脂(五)燒結，而系爭案則將第一階段所產生過熱之液態金
    屬材料，經由第二階段包含強速冷卻與快速擾動之黏漿成形製程，產生一種晶粒
    細緻之半固態漿體材料，再經由第三階段之持續剪切以及穩定之溫度控制，使該
    半固態漿體材料中的固體晶粒維持在一固液共存區間並能均勻分佈，然後計量射
    入模穴，在模穴中固化成工件，因此系爭案與引證資料一之製程尚屬不同，應具
    新穎性。又再審查案核駁理由先行通知書之附件二引證案係以半固態漿體產生器
    ，其並無如系爭案之過熱液態金屬產生製程、射出器及模具，基於專利要件之新
    穎性係將申請案與引證案做一對一之較，而非可將數個前案綜合比較，因此系爭
    案與再審查案核駁理由先行通知書之附件二引證案自具新穎性。另被告於八十七
    年三月二十五日（八七）台專（柒）０五０五六字第一０九二一七號不予專利審
    定書所引公告一五三五二八號「金屬合金之注射成型的方法與裝置」，雖有包括
    熔解槽擠壓機桶、射出螺桿噴嘴及噴嘴旁之材料堆集區以抑制樹枝狀晶粒成長，
    依其申請專利範圍第一項所載，係將金屬材料在移經擠壓機桶期間加熱至半固態
    之觸變式。而系爭案主要則包括有一過熱金屬液態產生器、一半固態漿體產生器
    、一射出器與啣接之模穴、液態金屬產生器為一熔解爐以熔化金屬材料，半固態
    漿體產生器係以快速冷卻與快速攪拌器以形成等軸晶狀半固態熔漿，射出裝置用
    以利用一螺桿及逆止閥經噴嘴射入模穴內，夾模單元則以傾斜式配合水平式單元
    機座者。系爭案係在過熱金液態金屬產生器將金屬材料加熱成液體，再於半固態
    漿體產生器成半固態狀進入射出器，與公告一五三五二八號「金屬合金之注射成
    型的方法與裝置」技術特徵不同，且其夾模方式一為水平式、一為傾斜式，亦存
    有具體之結構差異，故系爭案與公告一五三五二八號「金屬合金之注射成型的方
    法與裝置」專利案相較，亦具有新穎性。
五、被告雖另以初審之引證案係將材料加熱至半固態狀，並以剪切手段抑制樹枝狀晶
    的生長，而系爭案以降溫方式使材料由液態狀形成半固態狀，兩者最終都是形成
    半固態狀，方式雖異但功效相同；又系爭案之「半固態漿體產生器」裝置與「金
    屬液態產生器」裝置與再審查審定書之引證資料比較可知，其皆能形成半固態漿
    體及產生金屬液態物質，故系爭案僅係等效元件之置換，功效並未高於引證案記
    載之習用技術者等等。但查，引證資料一金屬粉末射出成形製程(一)混練(二)造粒(三)
    成形(四)脫脂(五)燒結複雜，且因脫脂、燒結等程序所用容器及燒結爐尺寸之限制，
    屬於小件製品之製程，系爭案製程則較簡單，且由於無後製程之限制，因此可製
    作大件製品簡單，二者適用材料之範圍亦不相同，業據原告於八十八年八月十三
    日所提申復說明書主張，被告就此系爭案功效上之增進何以不採，並未於審定理
    由說明，原告於本院審理中復提出金屬粉末射出成形之製程與設備作一比較，顯
    示其在設備需求、入料方式、料管溫度控制、是否需射出後處理方面較為簡易，
    其能否謂無功效上之增進？即有進一步審究之必要。又再審查案核駁理由先行通
    知書之附件二引證案之以半固態漿體產生器為習知技術，為原告所不否認，但原
    告申請專利範圍之技術特徵並非僅在半固態漿體產生器，故尚不能以此引證案證
    明不具進步性。至引證之公告第一五三五二八號「金屬合金之注射成型的方法與
    裝置」專利案事實上即為系爭案於專利說明書所記載之美國專利第000000
    0號專利，此為被告於審理中所不爭執，觀之原告於專利說明書已載明該引證案
    為已知技術，並說明已知技術中熔融的金屬以及半固態的金屬材料係在同一個螺
    旋推送筒中被移動，但是將熔融金屬冷卻至半固態需要快速冷卻，而將半固態金
    屬計量射出需要要穩定均溫，兩者所需要的溫度控制條件並不相同，而同一個推
    送筒的熱傳現象，將使得前述的溫度難以控制，並且不適用於需大吐出量工件的
    生產，而系爭案發明主要目的即為解決前述問題，因此能否謂系爭案與已知技術
    功效相同，殊值探求。而原告於審理中復提出工業材料雜誌九十年六月一七四期
    輕金屬特刊，就上述引證案之觸變射出成形與系爭流變射出成形各種鎂合金成型
    方法作一分析比較，其中在空孔率、生產週期方面，系爭案之流變射出成型均具
    有功效上之增進。因此被告在就原告此一有利部分主張尚未釐清或未說明何以不
    足採理由之前，即謂系爭案與引證之公告第一五三五二八號「金屬合金之注射成
    型的方法與裝置」專利案方式雖異但功效相同，尚有未洽。
六、基於前述，被告以引證案係將材料加熱至半固態狀，並以剪切手段抑制樹枝狀晶
    的生長，而系爭案以降溫方式使材料由液態狀形成半固態狀，兩者最終都是形成
    半固態狀，認其方式雖異但功效相同，且係等效元件之置換，系爭功效並未高於
    引證案記載之習用技術而否准系爭案之申請，尚非允洽，訴願決定予以維持，亦
    非妥適，原告主張撤銷訴願決定及原處分，為有理由，應予准許。至原告主張被
    告對系爭「半固態金屬射出成形之方法與裝置」申請案應准予專利部分。查系爭
    案較前述引證案具新穎性，已如前述，至是否具有功效上之增進，原告業已提出
    與引證案之比較表比較系爭案在功效上之增進，其是否如原告主張具有該部分之
    進步性，尚待進一步審查，事實仍屬未明，就此部分被告自應加以究明，並具體
    說明其理由，據為准否專利之依據，本其職權為適法之處分，本院尚無從逕命被
    告就原告系爭發明專利申請案應為准予專利之諭知，從而原告此部分之請求，非
    有理由，應予駁回。另原告請求就系爭案之進步性送請專業機構鑑定一節，查系
    爭案之進步性仍待被告另為審查，已如前述，本院認尚無於審理中進行鑑定之必
    要，併此敘明。
據上論結，本件原告之訴為一部有理由，一部無理由，爰依行政訴訟法第一百零四條
，民事訴訟法第七十九條但書，判決如主文。
中　　　華　　　民　　　國　　九十一　　年　　　八　　　月　　 十五 　　日
                    　　臺 北 高 等 行 政 法 院   第 三 庭
                                           審 判 長 法  官　姜素娥
                                                    法  官　林文舟
                                                    法  官　陳國成
右為正本係照原本作成。
如不服本判決，應於送達後二十日內，向本院提出上訴狀並表明上訴理由，如於本判
決宣示後送達前提起上訴者，應於判決送達後二十日內補提上訴理由書（須按他造人
數附繕本）。
中　　　華　　　民　　　國　　九十一　　年　　　八　　　月　　 十六 　　日
　　　　　　　  　　　　　　　　　　　　　　　　　　書記官　王英傑
